【裁判字號】    97,台上,323
【裁判日期】    970227
【裁判案由】    遷讓房屋等
【裁判全文】
最高法院民事判決              九十七年度台上字第三二三號
上  訴  人  甲○○
            乙○○
            丙○○
            丁○○
            戊○○
            己○○
            庚○○
共      同
訴訟代理人  蕭介生律師
上  訴  人  辛○○
上  訴  人  壬○○
訴訟代理人  黃炳飛律師
            顏火炎律師
上列當事人間請求遷讓房屋等事件，上訴人對於中華民國九十六
年八月七日台灣高等法院第二審判決（九十五年度重上字第二六
三號），各自提起上訴，本院判決如下：
    主  文
原判決關於駁回上訴人甲○○、乙○○、丙○○、丁○○、戊○
○、己○○、庚○○、辛○○請求上訴人壬○○再給付新台幣六
百零八萬一千六百四十八元及自民國九十四年一月一日起至返還
房屋之日止，按月再給付新台幣十七萬六千零八十三元之上訴及
該訴訟費用部分廢棄，發回台灣高等法院。
上訴人壬○○之上訴駁回。
第三審訴訟費用關於駁回上訴部分，由上訴人壬○○負擔。
    理  由
本件上訴人甲○○、乙○○、丙○○、丁○○、戊○○、己○○
、庚○○（下稱甲○○等七人）與辛○○（下與甲○○等七人合
稱為甲○○等八人）同為訴外人彭林玉珠之繼承人，甲○○等七
人本於繼承法律關係對壬○○訴請返還房屋、給付不當得利等，
訴訟標的對甲○○等八人必須合一確定，已據第一審法院裁定命
辛○○追加為原告，甲○○等七人提起合法之第三審上訴，其效
力及於未提起上訴之辛○○，爰併列辛○○為上訴人，合先敘明
。
次查甲○○等7人主張：坐落台北市○○○路三二七號一樓面積1
07.01平方公尺、二樓面積133.53 平方公尺如原判決附圖所示房
屋（下稱系爭房屋），原為訴外人彭林玉珠所有，彭林玉珠於民
國八十五年一月十九日病逝美國加州，甲○○等八人為其繼承人
，對造上訴人壬○○明知系爭房屋非其所有，竟偽造彭林玉珠名
義之不實買賣契約書，持向台北市中山區公所及台北市稅捐稽徵
處中南分處申報不實事項，使登載於該管公務員職務上所掌公文
書，其刑事偽造文書部分業判決有罪確定在案，自係侵害甲○○
等八人之系爭房屋所有權，甲○○等八人自得本於所有權之作用
，排除其侵害，請求壬○○將系爭房屋返還予甲○○等八人。壬
○○將非法占有之系爭房屋出租予全家便利商店股份有限公司（
下稱全家商店），每月可得租金新台幣（下同）二十八萬元，自
八十九年一月一日起至九十四年十月三十一日止，不當得利達一
千七百五十萬元。爰依民法第七百六十七條、不當得利及繼承之
法律關係，求為命壬○○及第一審共同被告全家商店將系爭房屋
返還甲○○等八人並命壬○○、全家商店給付一千七百五十萬元
及其法定遲延利息，暨自九十四年十一月一日起至返還房屋之日
止按月給付二十五萬元損害金之判決（第一審判命壬○○給付甲
○○等八人二十四萬一千九百九十元及自九十二年三月二十七日
起加計之法定遲延利息，暨自九十四年十一月一日起至返還系爭
房屋之日止，按月再給付甲○○等八人三千四百五十七元，並駁
回甲○○等八人其餘之訴；兩造各對其敗訴部分提起第二審上訴
。原審將第一審所為甲○○等八人敗訴之判決一部廢棄，改判命
壬○○返還系爭房屋，並命壬○○再給付一百四十九萬三千零十
八元及自九十四年十一月一日起按月再給付甲○○等八人三萬二
千六百八十九元；將命壬○○給付超過本金二十四萬一千九百九
十元自九十五年三月三十一日起算之利息部分廢棄，改判駁回甲
○○等八人該利息部分之訴；並駁回甲○○等八人及壬○○其餘
之上訴。甲○○等八人對原審駁回其上訴部分提起第三審上訴，
聲明請求判命壬○○再給付六百零八萬一千六百四十八元暨自九
十四年一月一日起再按月再給付十七萬六千零八十三元；壬○○
對原審命其返還系爭房屋部分之判決聲明不服，提起第三審上訴
。至其餘未繫屬本院者不予贅列）。
壬○○則以: 系爭房屋整編前門牌號碼為台北市○○○路○段六
十二巷四十－三號，係未保存登記之違建，於七十八年七月十九
日發生火災毀壞，經伊於同年七月底獨資僱工原地重建鋼筋水泥
造二層建物，而原始取得所有權，並非彭林玉珠之遺產，且彭林
玉珠就系爭房屋未曾辦理所有權登記，甲○○等八人未能因繼承
而取得所有權。至於系爭房屋之基地，部分為伊妻辛○○所有，
部分由伊向地主羅榮水等人承租並給付租金；對造亦自陳系爭房
屋交伊管理並收受租金，伊有權出租系爭房屋收取租金，非不當
得利等語，資為抗辯。
原審以：系爭房屋之房屋稅納稅義務人原為彭林玉珠，彭林玉珠
於八十五年一月十九日去世，甲○○等八人為彭林玉珠之繼承人
；壬○○為彭林玉珠、甲○○之女婿，彭玉琴之夫，於八十四年
五月八日委由代書張國忠，虛以四十一萬四千八百元價格向彭林
玉珠買受系爭房屋，向台北市中山區公所、台北市稅捐稽徵處中
南分處申請辦理變更納稅義務人，使登載於稅籍資料及核發契稅
繳款書，經甲○○訴由檢察官起訴，台灣高等法院刑事庭以九十
三年度上易字第一五六號刑事判決處壬○○拘役三十日確定在案
；而系爭房屋確曾於八十四年三、四月間修繕，由壬○○出租予
全家商店，每月租金二十八萬元等情，為兩造所不爭。玆甲○○
等八人主張：系爭房屋為彭林玉珠所有，壬○○偽造不實買賣契
約變更稅籍資料，侵奪伊之系爭房屋所有權並將之出租，壬○○
應返還系爭房屋並返還相當於租金之不當得利云云，惟壬○○否
認之，兩造情詞各執。查壬○○於第一審已自陳彭林玉珠於七十
八年間系爭房屋發生火災前即贈與伊等情，且自認系爭房屋於七
十八年七月十九日發生火災前所有權人為彭林玉珠，此於辯論主
義所行之範圍內有拘束法院之效力。而系爭房屋係於五十多年間
由彭林玉珠委由麥運錦拆除原矮房屋蓋建一、二樓，亦經麥運錦
證述明確；而壬○○於八十四年申請變更系爭房屋稅籍資料所提
出之房屋現值核定表，亦記載系爭房屋完成日期為五十六年八月
十日，有台北市房屋現值核定表在卷足參，前情互核相參，足認
系爭房屋係彭林玉珠於五十六年間委託麥運錦將原矮房子拆除後
重行建造，而原始取得所有權。另壬○○提出羅水明證明書，記
載：茲證明原台北市○○○路三二七號屋主彭林玉珠女士之房屋
，已於六十五年間因台北市政府實行巷清計劃予以拆除完畢，並
獲配售萬大路國民住宅壹戶，後彭女士曾欲以其所持有之中山區
○○段四小段七一三－０００地號之土地與我等（羅榮水、林美
玲、林錫卿、林益平、林沙滿、林炎煌）所有之土地合建房屋，
但因不符經濟效益，故未實施，此期間彭女士即在雙方擁有之土
地上，暫搭違建棚架，繼續作小吃生意等字樣；足證系爭房屋於
五十六年彭林玉珠委託麥錦運建造後，雖經拆除，惟經彭林玉珠
復行搭蓋重建，並在該房屋從事小吃生意，故彭林玉珠確為系爭
房屋之原始建造之人，而取得系爭房屋之所有權。至於甲○○對
壬○○提出之偽造文書告訴狀上載系爭房屋係其與彭林玉珠婚姻
存續中購買信託登記彭林玉珠為納稅名義人乙節，與前揭認定事
實不符，自不可採。壬○○另辯謂：系爭房屋於七十八年間燒燬
，由伊重建取得所有權云云，固提出台北市政府消防局出具之證
明書、照片、羅榮水證明書、支票、租賃契約、損益表為證，惟
證人丁永平證述系爭房屋於七十八年間火災發生後沒一個月就繼
續營業，未見系爭房屋拆除云云；證人張美興證述系爭房屋火災
前即係二樓建物，有水泥及鋼筋，二樓只薰黑，一樓部分燒毀，
未見系爭房屋曾拆除重建，房屋修繕沒多久又繼續作生意云云；
細觀台北市政府消防局關於系爭房屋之火災原因作成調查報告暨
所附之照片，其內屋頂及樑、柱、牆等構成房屋之重要成分均尚
在；壬○○所提出關於房損照片部分，經檢視該照片核其相關位
置及剩餘物品內容，與系爭房屋北側相鄰被延燒之無店名海產攤
較為相符，並非系爭房屋，難以認定系爭房屋已因火災而燒燬。
再核閱調查報告所附照片，其中確有部分柱位及牆面較似鋼筋及
磚牆所建，與上開證人證言對照，所謂系爭房屋原屋已於七十八
年七月十九日全部燒燬，應無可取。壬○○復辯稱：系爭房屋係
火災後由丙○○出資，令壬○○重建云云。惟縱令丙○○有出資
修繕，亦難謂彭林玉珠已喪失系爭房屋所有權。至系爭房屋前經
台北市政府工務局七十九年八月二十四日北市工建字第三六六六
三一號函第三次拆後重建查報，並於七十九年九月十九日拆除結
案，固有工務局建築管理處九十二年十月二十七日號函附前開函
件、照片、及違建查報案件明細表，惟其僅係建築管理處違建查
報拆除之函文資料，尚難憑上開資料推翻前揭系爭房屋未燒毀而
毋須全部拆除重建之認定。工務局建築管理處固記載已將系爭房
屋拆除，惟參諸壬○○就其於火災後重建出資之相關費用，亦未
能提出任何證據以證明其係全部拆除重建。壬○○指七十八年七
月十八日至七十八年八月二十八日因系爭房屋火災後重建致未營
業，僅係系爭房屋於火災後重新整修而未能營業，與前揭證人丁
永平、張永興所證系爭房屋火災後一個月未營業相符，壬○○據
以辯稱系爭房屋已為其全部拆除後重建，無足可取。系爭房屋雖
於七十八年間經歷火災，然其主要部分仍存在，後經修繕尚能營
業至八十四年間。而系爭房屋於八十四年三、四月間確有修繕，
為兩造所不爭，但細譯壬○○提出所謂重建房屋之估價單所示，
其就泥水匠、鐵工、水電工、多瓦表、鋁竅、勞保費、違建課所
支出之費用、其中包括柚木板堵、線條、踢腳皮、玻璃木帘、電
表、百葉門、梯頭石板、（樓上樓下）美術斗、鋁門窗玻璃、粘
油木、釘線條、天花板修改、釘線條、天花板、壁斗一面、粘壁
紙、冷氣櫃、開關箱、百葉門、做雙磚、一、二樓、拆除磚壁（
一式）、地基、搭架、店面貼二丁掛、補一、二樓地面地磚、打
水泥梁及地面、樓層補強、屋頂修改、樓梯修改、外牆拆運、電
動門修改、移冷氣機、飲水機、移水表、馬達、電表申請移位、
開關換鎖、電源配線、室內改線、增加低壓電容器、瓦斯表申請
移位等內容，僅係就系爭房屋內部裝潢整修之資料而已，非將系
爭房屋拆除重建，壬○○就前開支出費用固曾與丙○○會算報帳
，然系爭房屋如確係壬○○重建而取得所有權，壬○○即無庸向
丙○○報帳，故壬○○謂其將系爭房屋拆除重建並取得所有權，
殊難採信。此外，壬○○於就其被訴偽造文書案件亦答辯陳述：
該租金收入伊在美國時有按月給付彭林玉珠及甲○○，回台灣時
就由辛○○與丙○○三個月輪一次，後來伊與辛○○一人一個半
月，都是從房租裏扣掉的，輪流由丙○○或伊帶去美國。租賃契
約保證金一百萬元後來存到伊戶頭，銀行生的利息做為公基金，
而上開款項一直給到八十九年才停止云云；壬○○在刑事案件稱
系爭房屋係彭林玉珠贈與，於本件訴訟又稱係伊重建而取得系爭
房屋之所有權，先後出入，難以採信。至壬○○繳付地租與羅榮
水證明書，僅係壬○○繳付地租之證明，不能以此遽認壬○○為
系爭房屋之所有權人。壬○○於九十二年九月二十九日表明其不
再以贈與抗辯，並稱其之所以如此，係因法院刑事法院認定贈與
之故。惟觀卷附刑事判決認定壬○○偽造文書，係壬○○坦承明
知係以贈與方式取得彭林玉珠所有系爭房屋所有權，而以買賣不
實移轉原因，向前揭機關辦理變更納稅義務人之稅籍資料，自足
以生彭林玉珠之為所有權人及稅捐機關稅籍管理之正確性，並未
認定彭林玉珠確有將系爭房屋贈與壬○○。且壬○○究係因何取
得系爭房屋所有權事實惟一，壬○○或稱係因拆除重建，或稱係
因贈與，陳述不一非無疑義，壬○○復未能提出其他證據證明系
爭房屋已由彭林玉珠贈與，自無可信取。彭林玉珠為系爭房屋之
原始所有權人，彭林玉珠死亡後，系爭房屋由甲○○等八人繼承
。茲壬○○於八十五年五月八日至稅捐稽徵機關申請變更系爭房
屋房屋稅之納稅名義人，自斯時起，其主觀上非以受託人身分處
理系爭房屋至明。壬○○嗣於八十八年四月一日將系爭房屋出租
予全家商店，亦非基於甲○○等八人之委託而處理。壬○○辯稱
：伊本於甲○○等八人之委託而出租系爭房屋，非無權占有云云
，要無足取。壬○○本於所有人地位，將系爭房屋出租予全家商
店，壬○○為系爭房屋之間接占有人，壬○○就其占用系爭房屋
既未能證明有何合法正當權源，而系爭房屋為彭林玉珠之遺產，
甲○○等八人因繼承而取得所有權，並依民法第七百六十七條規
定請求壬○○返還系爭房屋，為有理由，應予准許。系爭房屋前
雖曾由壬○○管理，並由壬○○將管理部分所得交予甲○○，惟
壬○○於八十四年五月八日將系爭房屋房屋稅籍不法變更為己，
自斯時起壬○○已以系爭房屋所有權人自居，非基於為彭林玉珠
管理系爭房屋之意思出租系爭房屋，已如前述。壬○○無權占有
系爭房屋並以每月二十八萬元出租予全家商店，其無法律上原因
受有利益，致甲○○等八人受有損害，堪以認定。壬○○辯稱：
伊為甲○○等八人管理而出租系爭房屋予全家商店，未獲不當得
利云云，並無足採。從而甲○○等八人請求壬○○給付自九十年
一月一日起出租系爭房屋予全家商店所獲不當得利，應予准許。
惟土地與房屋為各別之不動產，各得單獨為交易之標的，且房屋
性質上不能與土地使用權分離而存在，亦即使用房屋必須使用該
房屋之基地，故壬○○出租全家商店每月租金二十八萬元，自包
含系爭房屋及其坐落基地在內至明。甲○○等八人僅為系爭房屋
之所有權人，基地則分屬其他所有權人如原判決附表所示，故甲
○○等八人請求壬○○給付其出租系爭房屋所獲利益，僅以系爭
房屋為限，而不包含坐落基地部分，甲○○等八人主張二十八萬
元均為出租系爭房屋之獲利云云，不足採信。按城市地方房屋之
租金，以不超過土地及其建築物申報總價年息百分之十為限。此
土地及建築物之總價額，土地價額依法定地價，建築物價額依該
管直轄市或縣（市）地政機關估定之價額。土地法第九十七條、
土地法施行法第二十五條分別定有明文。又城市地方供營業用之
房屋，承租人得以營商而享受商業上之特殊利益，非一般供住宅
用之房屋可比，所約定之租金，自不受土地法第九十七條規定之
限制。本件壬○○將系爭房屋出租予全家商店每月租金二十八萬
元，依土地法第九十七條計算，其中土地申報總價額部分，甲○
○等七人及壬○○均同意以九十年公告地價80％為計算基準，而
系爭房屋經台北市政府地政處估定之價額為每平方公尺一萬一千
一百零一元，面積共計240.54平方公尺，估定價額計二百六十七
萬二百三十四元五角，土地價額及房屋估定價額合計一千五百十
四萬零三百八十七元。以系爭房屋每月租金二十八萬元，每年三
百三十六萬元，則系爭房地租金顯係依土地法第九十七條所定土
地及其建築物申報總價年息百分之16.24 計收，則關於壬○○每
月收受二十八萬元租金，其中系爭房屋之租金占三萬六千一百四
十六元﹙元以下四捨五入﹚，則甲○○等八人請求壬○○給付自
九十年一月一日起至九十三年十二月三十一日止，計四年之不當
得利為一百七十三萬五千零八元，及自九十四年一月一日起至壬
○○返還系爭房屋之日止，每月給付三萬六千一百四十六元，為
有理由，應予准許，逾此範圍請求，為無理由，不應准許。原審
僅判決壬○○應給付二十四萬一千九百九十元，及自九十四年十
一月一日起至返還系爭房屋之日止，按月給付三千四百五十七元
，故甲○○等八人請求壬○○再給付一百四十九萬三千零十八元
，及自九十四年一月一日起至返還系爭房屋之日止，按月再給付
三萬二千六百八十九元，為有理由，應予准許。復按公同共有物
之處分及其他權利之行使，除其公同關係所由規定之法律或契約
另有規定外，應得公同共有人全體之同意，此觀民法第八百二十
八條自明。本件甲○○等八人請求不當得利部分，核彭玉琴係自
原審九十五年一月十八日裁定列為原告，並自九十五年三月三十
日言詞辯論時始符合公同共有人對壬○○請求不當得利，故壬○
○就不當得利所負遲延之責任，應自九十五年三月三十一日起算
，原審判命壬○○給付二十四萬一千九百九十元不當得利，自九
十二年三月二十七日起算其遲延利息，尚有違誤。因而將第一審
所為關於命壬○○給付之判決，其中命給付甲○○等八人二十四
萬一千九百九十元及自九十五年三月三十一日起算之法定遲延利
息，並自九十四年十一月一日起至返還系爭房屋之日止，按月給
付甲○○等八人三千四百五十七元部分之判決維持，駁回壬○○
之上訴（壬○○未聲明不服），其餘利息部分廢棄，改判駁回甲
○○等八人該部分之訴；關於駁回甲○○等八人之訴部分之判決
，一部廢棄，改判命壬○○返還系爭房屋（壬○○提起第三審上
訴），並命壬○○再給付一百四十九萬三千零十八元及自九十四
年一月一日起按月再給付三萬二千六百八十九元（壬○○未聲明
不服），一部維持，駁回甲○○等八人之上訴。
關於返還系爭房屋部分（壬○○上訴部分）：
原審以上開理由，將第一審駁回甲○○等八人依民法第七百六十
七條規定請求返還系爭房屋部分之訴之判決廢棄，改判命壬○○
將系爭房屋返還，經核並無違誤。壬○○上訴論旨，猶執前詞，
指摘原判決此部分為不當，聲明廢棄，難謂有理由。
關於不當得利部分（甲○○等八人上訴部分）：
查房屋性質不能脫離土地之占有而存在，故房屋租金，自當包括
建築物及其基地之總價額為其基準（土地法第九十七條參照），
至於房屋所有人因房屋占用他人基地所獲得之利益，則應以基地
之價額為基準。因此無權占有他人土地建屋而獲不當利益者係該
建屋之人，受害人為基地所有人，而無權占用上開房屋而獲不當
利益者為房屋占有人，受害人則為房屋所有人，從而無權占用上
開房屋所受之不當利益，與基地所有人所受損害之間，並無直接
因果關係，不能混為一談。質言之，無權占用他人土地建屋所獲
得之不當得利，固應以基地之價額為基準，而無權占用上開房屋
所受之不當得利，自當包括建築物及其基地之總價額為其基準。
房屋所有人得請求房屋占有人給付全部不當得利，至於房屋占有
人無權占有他人土地建屋，僅生應否返還不當得利與土地所有人
而已，係屬別一問題，不影響其得向房屋占有人請求給付其全部
不當得利。查系爭房屋為甲○○等八人所有，為壬○○無權占有
並以每月租金二十八萬元出租予全家商店，而該系爭房屋係供營
業用，承租人得以營商而享受商業上之特殊利益，非一般供住宅
用之房屋，其約定之租金不受土地法第九十七條規定之限制；而
系爭房屋占有多筆土地為基地，土地所有人係如原判決附表所示
之上訴人辛○○及訴外人陳怡潔等（下稱系爭基地所有人），既
為原審已確定之事實。則壬○○無權占有系爭房屋並出租，得有
每月租金二十八萬元，致甲○○等八人受有損害，自係不當得利
。原審以甲○○等八人請求壬○○給付其出租系爭房屋所獲利益
，僅以系爭房屋價額為限，不包含坐落基地價額部分，其計算基
準將系爭基地價額扣除，而僅以地政機關估定系爭房屋之建築物
價額比例計算，而為不利於甲○○等八人之論斷，即屬可議。甲
○○等八人上訴論旨，指摘原判決此部分為不當，聲明廢棄，非
無理由。
據上論結，本件甲○○等八人之上訴為有理由，壬○○之上訴為
無理由。依民事訴訟法第四百七十七條第一項、第四百七十八條
第二項、第四百八十一條、第四百四十九條第一項、第七十八條
，判決如主文。
中    華    民    國  九十七  年    二    月  二十七  日
                      最高法院民事第四庭
                          審判長法官  許  朝  雄
                                法官  陳  淑  敏
                                法官  鄭  玉  山
                                法官  吳  麗  女
                                法官  黃  義  豐
      本件正本證明與原本無異
                                      書  記  官
中    華    民    國  九十七  年    三    月   十一   日
                                                    Ｍ


司法院資訊處製作；財團法人民間司法改革基金會備份。
